--- 
title: 'PARTIE 2 : Le Démêlage'
author: "SMAIL MEZIANE"
date: "21/04/2020"
output:
  word_document: default
  html_document: default
---
```{r include=FALSE}
library(tidyverse)
```
# 1 - Les tibbles :  
## 1 - 1 - Création de tibbles :  
`as_tibble()`: transforme un cadre de données normal en tibble.  
```{r}
as_tibble(iris)
```
`tibble()`: crée un tible à partir de vecteurs individuels.  
```{r}
tibble(
  x = 1:5, 
  y = 1, 
  z = x^2 + y
)
```
`tribble()`: tibble transposé conçu pour la saisie de données dans le code;  
```{r}
tribble(
  ~x , ~y, ~z,
  "a", 2, 3.6,
  "b", 1, 8.5
)
```
## 1 - 2 - Comparaison entre tibble et data.frame : 
`tibble()` fait beaucoup moins`data.frame` : il ne change jamais le type des entrées (il ne convertit donc pas les chaînes en facteurs), ne change jamais le nom des variables et ne crée jamais de noms de rangées.  
### 1 - 2 - 1 - Affichage :  
Les tibbles ont une méthode d’affichage spécifique, qui affiche uniquement les 10 premièresrangées et seulement autant de colonnes que ce que l’écran peut contenir.  
En plus de son nom, chaque colonne indique sontype.  
```{r}
tibble( 
  a = lubridate::now() + runif(1e3) * 86400, 
  b = lubridate::today() + runif(1e3) * 30, 
  c = 1:1e3, d = runif(1e3), 
  e = sample(letters, 1e3, replace = TRUE)
  )
```
`n = ` : détermine le nombre de lignes, `width = inf`: affiche toutes les colonnes. 
```{r}
nycflights13::flights %>% print(n = 10, width = Inf)
```
### 1 - 2 - 2 - Indiçage :  
```{r}
(df <- tibble(
  x = runif(5),
  y = rnorm(5)
))
```
__Extraction par nom__
```{r}
df$x
```
```{r}
df[["x"]]
```
__Extraction par position__  
```{r}
df[[1]]
```
__Pour les utiliser dans un canal__  
```{r}
df %>% .$x
```
```{r}
df %>% .[["x"]]
```
## 1 - 3 - Interaction avec du code plus ancien :  
`as.data.frame()`: convertir un tibble en data.frame.  
```{r}
class(as.data.frame(df))
```
```{r}
class(df)
```
# 2 - Importation de données avec readr :  
* `read_csv()`: lit des fichiers qui contiennent des valeurs séparées par des virgules (comma-separated values).  
* `read_csv2()`: lit des fichiers dont les valeurs sont séparées par des point-virgules (plus pratiques lorsque la virgule est utilisée comme séparateur décimal).  
* `read_tsv` : lit des fichiers dont les valeurs sont séparées par des tabulations.  
* `read_delim()` : lit des fichiers à séparateur quelconque.
* `read_fwf()`: lit des fichiers à largeur fixe. Vous pouvez définir les champs, soit par leur largeur avec `fwf_widths()`, soit par leur position avec `fwf_positions()`.  
* `read_table()`: lit une variante courante des fichiers à largeur fixe dans laquelle les colonnes sont séparées par des espaces.  
* `read_log()`: lit des fichiers de log de style Apache.
Ces fonctions ont toutes une syntaxe similaire.  
```{r}
CSV_sample <- read_csv("D:/Etude/R/Nouveau dossier/CSV_sample.csv")
```
```{r}
View(CSV_sample)
```
```{r}
read_csv("a,b,c
         1,2,3
         4,5,6")
```
Dans les deux cas, `read_csv()` utilise la première ligne des données pour les noms decolonnes.  
`skip =`: supprime les ligne des métadonnées.  

```{r}
read_csv("Première ligne de métadonnées 
         Seconde ligne de métadonnées 
         x,y,z 
         1,2,3", skip = 2)
```
`comment = `: indique le symbole qui précède les lignes de commentaire.  

```{r}
read_csv("# Un commentaire à ignorer 
         x,y,z
         1,2,3", comment = "#")
```
`col_names = FALSE`: pour indiquer à `read_csv()` de ne pas traiter la première rangée comme un entête et de nommer les colonnes séquentiellement de X1 à Xn.  
```{r}
read_csv("1,2,3\n4,5,6", col_names = FALSE)
```
`col_names` un vecteur de caractères quisera utilisé pour les noms de colonnes;  
```{r}
read_csv("1,2,3\n4,5,6", col_names = c("x", "y", "z"))
```
`na = `: indique la ou les valeur(s) utilisée(s) pour représenter des valeurs manquantes dans votre fichier.   
```{r}
read_csv("a,b,c\n1,2,.", na = ".")
```
## 2 - 1 - Lecture d’un vecteur :  
`parse_*()`: ces fonctions prennent en entrée un vecteur de caractères et renvoient un vecteur de valeurs spécialisées : logiques, entières, dates...  
```{r}
str(parse_logical(c("TRUE", "FALSE", "NA")))
```
```{r}
parse_integer(c("1", "231", ".", "456"), na = ".")
```
```{r}
x <- parse_integer(c("123", "345", "abc", "123.45"))
```
```{r}
x
```
```{r}
problems(x)
```
## 2 - 2 - Nombres :  
```{r}
parse_double("1.23")
```
```{r}
parse_double("1,23", locale = locale(decimal_mark = ","))
```
```{r}
parse_number("$100")
```
```{r}
parse_number("10%")
```
```{r}
parse_number("It cost $123.45")
```
```{r}
# Aux États-Unis
parse_number("$123,456,789")
```
```{r}
# En France 
parse_number( "123.456.789", locale = locale(grouping_mark = "."))
```
```{r}
# En Suisse
parse_number( "123’456’789", locale = locale(grouping_mark = "’"))
```
## 2 - 2 - Chaînes :  
```{r}
x1 <- "El Ni\xf1o was particularly bad this year"
```
```{r}
x2 <- "\x82\xb1\x82\xf1\x82\xc9\x82\xbf\x82\xcd"
```
```{r}
parse_character(x1, locale = locale(encoding = "Latin1"))
```
```{r}
parse_character(x2, locale = locale(encoding = "Shift-JIS"))
```
__Comment savoir quel est l’encodage utilisé ?__  
```{r}
guess_encoding(charToRaw(x1))
```
```{r}
guess_encoding(charToRaw(x2))
```
## 2 - 3 - Facteurs :  
```{r}
fruit <- c("pomme", "banane")
parse_factor(c("pomme", "banane", "bananane"), levels = fruit)
```
## 2 - 4 - Dates, dates-heures et heures :   
```{r}
parse_datetime("2010-10-01T2010")
```
* Si l’heure n’est pas précisée, elle sera définie à minuit.  
```{r}
parse_datetime("20101010")
```
```{r}
parse_date("2010-10-01")
```
```{r}
parse_time("01:10 am")
```
```{r}
parse_time("20:10:01")
```
```{r}
parse_time("01:10 pm")
```
```{r}
parse_date("01/02/15", "%m/%d/%y")
```
```{r}
parse_date("01/02/15", "%d/%m/%y")
```
```{r}
parse_date("01/02/15", "%y/%m/%d")
```
```{r}
date_names_langs()# des langues
```
```{r}
parse_date("1 janvier 2015", "%d %B %Y", locale = locale("fr"))
```
* Année  
  `%Y` : 4 chiffres  
  `%y` : 2 chiffres ; 00-69 → 2000-2069, 70-99 → 1970-1999.  
* Mois  
  `%m` : 2 chiffres  
  `%b` : nom abrégé, comme Jan  
  `%B` : nom complet, comme January  
* Jour  
  `%d` : 2 chiffres  
  `%e` : espace optionnel avant les chiffres
  `%H` : format 0-23 heures   
  `%I` : 0-12, doit être utilisé avec `%p`  
  `%p` : indicateur am/pm  
  `%M` : minutes  
  `%S` : secondes entières  
  `%OS`: secondes réelles  
  `%Z` : fuseau horaire  
  `%z` : un décalage par rapport à la zone UTC, par exemple +0800
* Valeurs non numériques  
  `%.` : ignore un caractère non numérique  
  `%*` : ignore une suite de caractères non numériques

## 2 - 5 - Lecture d’un fichier :  
`readr`: il lit les 1 000 premières rangées et utilise une estimation (assez prudente) pour en déterminer le type.  
`guess_parser()` : renverra le type estimé par `readr`  
```{r}
guess_parser("2010-10-01")
```
## 2 - 6 - Problèmes :  
```{r}
challenge <- read_csv(readr_example("challenge.csv"))
```
```{r}
problems(challenge)
```
```{r}
challenge <- read_csv( readr_example("challenge.csv"),
                       col_types = cols( 
                         x = col_integer(),
                         y = col_character() ))
```
```{r}
challenge <- read_csv( readr_example("challenge.csv"),
                       col_types = cols( x = col_double(), y = col_character() ))
```
```{r}
problems(challenge)
```
```{r}
tail(challenge)
```
```{r}
challenge <- read_csv( readr_example("challenge.csv"), 
                       col_types = cols( 
                         x = col_double(), 
                         y = col_date() )
                       )
```


```{r}
tail(challenge)
```
```{r}
challenge2 <- read_csv( readr_example("challenge.csv"), 
                        guess_max = 1001 )
```
```{r}
challenge2 <- read_csv(readr_example("challenge.csv"), 
                       col_types = cols(.default = col_character()))
```


```{r}
challenge2
```















# 3 - Rangement de données avec tidyr :  
Trois règles interdépendantes déterminent si un jeu de données est rangé.  
* Chaque variable doit avoir sa propre colonne.  
* Chaque observation doit avoir sa propre rangée.  
* Chaque valeur doit avoir sa propre cellule.  
```{r}
table1
```
```{r}
# Calcul du taux par 10000 
table1 %>% 
  mutate(rate = cases / population * 10000)
```
```{r}
# Calcul des cas par an 
table1 %>% 
  count(year, wt = cases)
```
```{r}
# visualiser des changement au cours de temps
ggplot(table1, aes(year, cases))+
  geom_line(aes(group = country), color = "grey50")+
  geom_point(aes(color = country))
```
## 3 - 1 - Répartition et collecte :  

  * La première étape est toujours decomprendre quels éléments constituent les variables et les observations.  
  * Laseconde étape consiste à résoudre l’un des deux problèmes suivants fréquemment rencontrés :  
    * une variable peut être répartie sur plusieurs colonnes ;  
    * une observation peut être répartie sur plusieurs rangées.  
    
### 3 - 1 - 1 - Collecter :  
  
  __Problème :__ avoir un jeu de données dans lequel certains noms de colonnes ne sont pas des noms des variables, mais les valeurs d’une variable.  
```{r}
table4a # les noms de colonnes 1999 et 2000 sont des valeurs de la variable year
```
Pour résoudre ce problème, il nous faut collecter ces colonnes en une nouvelle paire de variables, nous avons besoins de trois paramètres :   
  * L’ensemble des colonnes représentant des valeurs au lieu de variables.  
  * Le nom de la variable dont les valeurs constituent les noms de colonnes. Elle sera appelée (`key`) ;  
  * Le nom de la variable dont les valeurs sont réparties sur les cellules. Elle sera appelée (`value`).  
  
```{r}
table4a %>% 
  gather('1999', '2000', key = "year", value = "cases")
```

```{r}
table4b
```

```{r}
table4b %>% 
  gather('1999', '2000', key = "year", value = "population")
```
`left_join`: combine des tableaux en un cadre unique. (chapitre suivant)

```{r}
tydi4a <- table4a %>%
  gather('1999', '2000', key = "year", value = "cases")
```
```{r}
tydi4b <- table4b %>% 
  gather('1999', '2000', key = "year", value = "populatin")
```


```{r}
left_join(tydi4a, tydi4b)
```

### 3 - 1 - 2 - Répartition :  
__Problème :__ avoir un jeu de données dans lequel une observation est dispersée sur plusieurs rangées.  

```{r}
table2# chaque observation (un pays, une année) estrépartie sur deux colonnes
```



```{r}
spread(table2, key = "type", value = "count")
```


## 3 - 2 - Séparation et extraction :  
```{r}
table3
```
### 3 - 2 - 1 - Séparation :  
`separate()` :  décompose une colonne en plusieurs éléments, en plaçant entre les occurrences un caractère de séparation.  
```{r}
table3 %>% 
  separate(rate, into = c("cases", "population"))
```
`separate()`: reconnaît en tant qu’élément de séparation tout caractère non alpha-numérique

```{r}
table3 %>% 
  separate(rate, into = c("cases", "population"), sep = "/")
```  
`separate()` : il laisse le type de la colonne tel quel. pour les convertir on utilise l'option `convert = True`.  
```{r}
table3 %>% 
  separate(rate, into = c("cases", "population"), convert = TRUE)
```
```{r}
table3 %>% 
  separate(year, into = c("centry", "year"), sep = 2)
```

### 3 - 2 - 2 - Unification :  
`unite()` : il combine plusieurs colonnes en une seule.  
```{r}
table5
```
```{r}
table5 %>% 
  unite(new, century, year)
```


```{r}
table5 %>% 
  unite(new, century, year, sep = "")
```

## 3 - 3 - Valeurs manquantes :  
```{r}
(stocks <- tibble( year = c(2015, 2015, 2015, 2015, 2016, 2016, 2016), 
                  qtr = c( 1, 2, 3, 4, 2, 3, 4), 
                  return = c(1.88, 0.59, 0.35, NA, 0.92, 0.17, 2.66)))
```
Deux valeurs manquates :  
*la valeur du 4ième trimestre de 2015, marqué NA.  
*la valeur du 1ier trimestre de 2016, reellment manquantes,  
û
```{r}
stocks %>% 
  spread(year, return)
```
```{r}
stocks %>% 
  spread(year, return) %>% 
  gather(year, return, '2015', '2016', na.rm = FALSE)
```
```{r}
stocks %>% 
  spread(year, return) %>%
  gather(year, return,'2015','2016', na.rm = TRUE)
```
```{r}
stocks %>% 
  complete(year, qtr)
```
```{r}
stocks %>%
  complete(qtr, year)
```

```{r}
(treatment <- tribble( ~ person, ~ treatment, ~response, 
                      "Derrick Whitmore", 1, 7, 
                      NA, 2, 10, 
                      NA, 3, 9, 
                      "Katherine Burke", 1, 4))
```
```{r}
treatment %>%
  fill(person)
```

## 3 - 4 - Étude de cas :  

# 4 - Données relationnelles avec dplyr :  
```{r include=FALSE}
library(nycflights13)
```

```{r include=FALSE}
library(tidyverse)
```





























